【裁判字號】    98,訴,243
【裁判日期】    980729
【裁判案由】    台灣地區與大陸地區人民關係條例
【裁判全文】
臺灣宜蘭地方法院刑事判決               98年度訴字第243號
公  訴  人  臺灣宜蘭地方法院檢察署檢察官
被      告  乙○○
            甲○
                    公民
                    （現收容於內政部入出國及移民署收容事
上列被告等因臺灣地區與大陸地區人民關係條例案件，經檢察官
提起公訴（98年度偵字第1516號），本院判決如下：
    主  文
乙○○犯臺灣地區與大陸地區人民關係條例第七十九條第一項之
使大陸地區人民非法進入臺灣地區罪，處有期徒刑壹年陸月。
甲○無罪。
    事  實
一、乙○○透過真實姓名年籍不詳之女子介紹認識大陸地區人民
    甲○，其明知甲○因家境貧困，欲以假結婚方式非法進入臺
    灣地區工作賺取金錢，其與甲○間並無結婚之真意，竟基於
    使大陸地區人民非法進入臺灣地區之犯意，於97年11月6月
    ，先與甲○在大陸地區四川省成都市虛偽登記結婚，藉以取
    得四川省成都市律政公證處所製作之結婚公證書，使甲○取
    得形式上配偶之身份，乙○○返臺後再持該公證書向財團法
    人海峽交流基金會（下稱海基會）辦理驗證證明，復於97年
    11月21日，持上開結婚公證書及海基會出具之證明書，至內
    政部入出國及移民署，代甲○填具大陸地區人民進入臺灣地
    區申請書，並以自己名義出具保證書、臺灣地區人民申請大
    陸地區配偶來臺團聚資料表，以其與甲○已結婚欲入境團聚
    為由，代甲○向該署申請入境之許可，經承辦人員對乙○○
    、甲○進行面談及電話訪談等實質審查後，於97年12月31日
    許可甲○入境申請，並核發甲○之中華民國臺灣地區入出境
    許可證，甲○乃於98年1月23日搭機至桃園中正國際機場，
    而非法進入臺灣地區，乙○○隨即安排甲○居住於桃園縣龜
    山鄉○○○路59號4樓其租屋處，乙○○則單獨返回桃園縣
    八德市○○街5巷1號住處居住。嗣於98年2月7日凌晨0時50
    分許，為警在臺北縣五股鄉○○路○段128號貝多芬汽車旅館
    608號房內查獲甲○從事性交易，而循線查悉上情。
二、案經宜蘭縣政府警察局宜蘭分局移送臺灣宜蘭地方法院檢察
    署檢察官偵查起訴。
    理  由
甲、證據能力部分：
壹、按被告以外之人於審判外之言詞或書面陳述，除法律有規定
    者外，不得作為證據；又被告以外之人於審判外之陳述，雖
    不符前4條之規定，而經當事人於審判程序同意作為證據，
    法院審酌該言詞陳述或書面陳述作成時之情況，認為適當者
    ，亦得為證據，刑事訴訟法第159條第1項、第159條之5第1
    項分別定有明文。
貳、經查：
一、同案被告甲○於警詢之陳述（見警卷第1頁至第6頁），係被
    告乙○○以外之人於審判外之言詞陳述，且被告乙○○於審
    判程序中亦表示不同意作為證據（見本院卷第41頁），依上
    開規定，自不得作為證據。
二、同案被告乙○○於警詢之陳述（見警卷第7頁至第10頁），
    係被告甲○以外之人於審判外之言詞陳述，且被告甲○於審
    判程序中亦表示不同意作為證據（見本院卷第42頁），依上
    開規定，自不得作為證據。
乙、實體部分：
壹、有罪部分：（被告乙○○部分）
一、認定犯罪事實所憑之證據及理由：
  (一)訊據被告乙○○固不爭執伊有於上開時、地與甲○辦理結婚
    登記，並持上開結婚公證書向海基會辦理驗證證明，復於97
    年11月21日，持上開文書至內政部入出國及移民署，代甲○
    向該署申請入境之許可，甲○乃於98年1月23日入境臺灣，
    並居住於上開租屋處，伊則單獨返回上開住處居住，嗣於上
    開時、地，為警查獲甲○從事性交易之事實（見本院卷第19
    頁至第20頁、第46頁），並有中華人民共和國四川省成都市
    律政公證處結婚公證書1份、海基會證明書1份、旅客入出境
    紀錄查詢資料1紙、大陸地區人民申請來臺查詢資料3紙、大
    陸地區人民入境臺灣地區申請書1紙、臺灣地區人民申請大
    陸地區配偶來臺團聚資料表1紙、保證書1紙、戶籍謄本1份
    、電話訪談大陸地區人民紀錄表1份、內政部入出國及移民
    署面談紀錄1份、查獲外來人口在臺逾期停留、居留或其他
    非法案件通知書1份在卷足憑（見警卷第11頁至第34頁），
    堪認被告乙○○此部分供述，與事實相符。惟被告乙○○矢
    口否認有何使大陸地區人民非法進入臺灣地區之犯行，辯稱
    ：伊與甲○確實有結婚之真意，伊並無使甲○非法進入臺灣
    地區之犯意，伊係於甲○入境臺灣後始知甲○來臺目的係為
    工作賺取金錢，而甲○入境臺灣後，伊因工作忙碌且家人反
    對，始未前往租屋處與甲○同住或帶甲○返家云云。
  (二)經查：
  1.證人甲○於98年4月29日偵查中證述：「（問：跟妳假結婚
    的對象叫什麼名字？年籍如何？）乙○○，出生年月日不清
    楚，32歲，臺灣桃園縣人。…（問：妳來臺灣後有沒有跟乙
    ○○住在一起？）從來沒有，我來15天就被抓。（問：入境
    臺灣後行蹤？）從桃園機場進來，乙○○接我到1個他租的
    房子，把我送到裡面，他就走了，就來1個人給我1個電話，
    說什麼話我在電話跟妳說，我知道我來臺灣是來賺錢的，就
    是賣身體賺錢，我剛開始都沒有工作做，直到被抓前才有工
    作做，乙○○有給我一些錢，我就去樓下買了一些方便麵吃
    ，我上班都是由司機來載我。」等語（見偵卷第9頁）；於9
    8年7月15日本院審理中證述：「（問：何時來臺？）98年1
    月23日。（問：何時從事性交易為警查獲？）98年2月7日。
    （問：妳來臺以後在庭被告有無與妳住在一起過夜過？）沒
    有，1天都沒有。（問：妳在大陸與被告乙○○結婚前，見
    過被告幾次面後就結婚了？）見過1次面後就結婚了。…（
    問：妳與被告是真結婚還是假結婚？）假結婚。（問：妳有
    無去過被告桃園的家裡？）沒有。我來臺灣後哪裡都沒有去
    過，我都待在租屋處，過年的時候也是待在那裡，且過年的
    時候我只有吃泡麵而已，只有我自己1個人在租屋處過年。
    （問：妳如何知道要去租屋處那裡？）是乙○○送我到那邊
    的，…。（問：妳們在面談的時候，當面談的工作人員在詢
    問有關被告的家庭狀況時，妳為何有辦法陳述？）我之前先
    熟背下來的，被告也有熟背我家庭狀況的資料。（問：是否
    有與被告認識半年後才決定結婚？）沒有。我是在大陸辦理
    結婚登記的前1天才與被告見過1次面而認識的。（問：被告
    與妳結婚有無給妳或妳的家人聘金或其他信物？）都沒有。
    （問：妳們是否於大陸四川成都市公證處辦理結婚登記？結
    婚有無宴客？）是。但我們沒有請客，…。（問：來臺之後
    ，何人與妳聯繫？）某人有給我1支行動電話，倘若有工作
    ，會打該行動電話與我聯絡，之後會有司機來我住的租屋處
    載我，工作完畢之後，再載我回去該處。（問：妳來臺之後
    ，被告乙○○自從帶妳去妳所住租屋處之後，有無再去該處
    看過妳？）沒有，直到我為警查獲前都沒有來看過我。（問
    ：被告乙○○把妳帶到租屋處之後，有無以電話跟妳聯絡？
    ）沒有。被告只有發給我1個訊息，內容是說我與他不是真
    結婚，而且我們二人第1次見面就互相看不順眼等語，意思
    是說叫我們和好，但之後被告確實都沒有來看過我。」等語
    （見本院卷第38頁至第41頁）。綜觀證人甲○上開證詞就伊
    與被告乙○○並不熟識，伊與被告乙○○在大陸地區辦理結
    婚登記，係為入境臺灣工作賺取金錢，伊與被告乙○○間並
    無結婚之真意，且伊入境臺灣後，被告乙○○僅帶伊至租屋
    處，即棄伊於不顧，未曾撥打電話關心伊近況，亦未曾至租
    屋處探視或與之同住等重要情節，前後證述一致，況倘若證
    人甲○與被告乙○○確有結婚之真意，二人係真正之夫妻關
    係，證人甲○豈會於婚後立即以此種違背夫妻貞操倫理之賣
    淫工作賺取金錢。復佐以被告乙○○於98年7月15日本院審
    理中亦供承：「（問：被告甲○於租屋處住的時候，是否曾
    經去找過她？）有1次，該次我是拿租屋處的鑰匙給她，之
    後我就走了。（問：為何不與甲○一起住在租屋處？）因為
    我住在家裡。」等語（見本院卷第46頁），足見證人甲○前
    述伊入境臺灣後，被告乙○○僅帶伊至租屋處，即對之未曾
    聞問乙節並非其憑空捏造之詞。而男女之結婚生活係指二人
    生活在一起，如住在一起、有感情交流、有性生活、想要一
    直生活在一起等，然觀之證人甲○於98年1月23日入境臺灣
    後，即適逢春節連續假期，縱如被告乙○○所言其因工作忙
    碌且家人反對無法接甲○返家過年，惟甲○甫入境臺灣，環
    境陌生亦無其他親人，被告乙○○身為甲○之夫，竟能無視
    於此，未曾撥打電話予甲○關心伊近況，亦未曾至租屋處探
    視甲○或與之同住或發生性行為，二人直至98年2月7日甲○
    為警查獲止，彼此間毫無感情交流、未曾同住、未有性生活
    ，顯然不具有實質之婚姻生活，再參以證人甲○入境臺灣後
    確實以從事性交易賺取金錢，此二人結婚後真正目的之實現
    ，亦足以佐證被告乙○○明知其與甲○彼此間均無結婚之真
    意，竟為使甲○得以進入臺灣工作賺取金錢，而在大陸地區
    辦理法律上之結婚登記，並於返臺後以其與甲○已結婚欲入
    境團聚為由，代甲○向內政部入出國及移民署申請入境之許
    可，堪認證人甲○前述被告乙○○與伊係假結婚，伊入境臺
    灣後未曾與被告乙○○共同經營婚姻生活，而係獨自居住在
    租屋處從事性交易賺取金錢乙節，係屬真實。被告仍以前詞
    辯稱：其與甲○係真心結婚等語，顯不足採。
  2.按結婚或兩願離婚之方式及其他要件，依行為地之規定；夫
    妻之一方為臺灣地區人民，一方為大陸地區人民者，其結婚
    或離婚之效力，依臺灣地區之法律；表意人與相對人通謀而
    為虛偽意思表示者，其意思表示無效；法律行為有背於公共
    秩序或善良風俗者，無效，臺灣地區與大陸地區人民關係條
    例第52條第1項、第53條、民法第87條第1項前段、第72條分
    別規定甚明。查本案被告乙○○係臺灣地區人民與大陸地區
    人民即同案被告甲○在大陸地區辦理結婚之目的，係為藉徒
    具合法外觀之結婚事實，使大陸地區人民即同案被告甲○得
    以規避入臺管制，順利進入臺灣地區，而非為求一男一女之
    兩性結合、組織家庭並共同生活，由此足見，被告乙○○與
    甲○並無互營婚姻生活之意思合致，而只不過是通謀而為虛
    偽之結婚意思表示，縱渠等業已踐行中華人民共和國婚姻法
    所規定之結婚方式及要件，齊備婚姻之形式要件（結婚之方
    式及其他要件，依行為地即大陸地區法律規定）而有結婚之
    事實，然渠等既係基於通謀虛偽而互為結婚之意思表示，按
    諸前開規定（結婚之效力，依臺灣地區法律規定），渠等婚
    姻仍屬無效，且為自始、當然、絕對無效。
  3.次按大陸地區人民非經主管機關許可，不得進入臺灣地區，
    臺灣地區與大陸地區人民關係條例第10條第1項定有明文。
    而大陸地區人民為臺灣地區人民之配偶，申請進入臺灣地區
    團聚，主管機關經審查後得核給1個月停留期間之許可；通
    過面談准予延期後，得再核給5個月停留期間之許可，大陸
    地區人民進入臺灣地區許可辦法第4條第1項規定甚明，此為
    政府對大陸地區人民入境臺灣所設之管制規定。又臺灣地區
    與大陸地區人民關係條例第79條第1項對於違反同條例第15
    條第1款所定不得使大陸地區人民非法進入臺灣地區之處罰
    ，旨在防止大陸地區人民非法進入臺灣地區，以維護臺灣地
    區之安全與安定；所稱「非法」，自應從實質上之合法性予
    以判斷，凡評價上違反法秩序之方法，均屬「非法」。參照
    行政程序法第119條第1款、第2款規定，受益人以詐欺、脅
    迫或賄賂方法，使行政機關作成行政處分者；或對重要事項
    提供不正確資料或為不完全陳述，致使行政機關依該資料或
    陳述而作成行政處分者，其信賴不值得保護。故在大陸地區
    通謀虛偽結婚，以不實之結婚證明辦理相關戶籍登記、入境
    等手續，憑以進入臺灣地區，其所持之入境許可文件雖係入
    出境主管機關所核發，形式上為合法，但因以詐欺方法而取
    得，即不具實質上之合法性，仍屬非法進入臺灣地區（最高
    法院94年度台上字第1064號判決要旨參照）。本件被告乙○
    ○為達使大陸地區人民即同案被告甲○規避上開入臺管制而
    順利入境臺灣地區之目的，竟與同案被告甲○在大陸地區辦
    理虛偽結婚，並藉此申請同案被告甲○來臺，非但渠等間之
    婚姻自始、當然、絕對無效，渠等以徒具合法外觀之結婚事
    實規避管制而使大陸地區人民即同案被告甲○順利入境臺灣
    ，核其仍屬非法入境；準此，以「假結婚真入境」之脫法方
    式使大陸地區人民進入臺灣地區，自仍該當犯罪，而非僅以
    偷渡者為限。故被告仍以前詞辯稱：其無使甲○非法進入臺
    灣地區之犯意等語，亦不足採。
  4.綜上所述，被告乙○○明知其與大陸地區人民甲○並無結婚
    之真意，竟基於使大陸地區人民非法進入臺灣地區之犯意，
    於上開時、地，以上開假結婚之方法，使甲○非法進入臺灣
    地區之事實，事證明確，應依法論科。
二、論罪科刑之理由：
  (一)被告乙○○所為，係犯臺灣地區與大陸地區人民關係條例第
    79條第1項之使大陸地區人民非法進入臺灣地區罪。
  (二)審酌被告並無犯罪前科，此有臺灣高等法院被告前案紀錄表
    1份在卷可參，素行良好，惟其竟以假結婚之方式使大陸地
    區人民甲○非法進入臺灣地區，規避政府對於大陸地區人民
    之入境管制，影響我國境管單位對於其入境原因審核之正確
    性，足以影響臺灣地區之安全及安定，且於犯罪後仍飾詞否
    認犯行，毫無悔意，態度不佳等一切情狀，量處如主文所示
    之刑。
貳、無罪部分：（被告甲○部分）
一、公訴意旨略以：被告甲○係大陸地區人民，其為求入境臺灣
    地區工作賺取金錢，明知其與臺灣地區成年男子乙○○間並
    無結婚之真意，竟與乙○○共同基於使大陸地區人民非法進
    入臺灣地區之犯意聯絡，二人於97年11月6日先在大陸地區
    四川省成都市辦理虛偽結婚登記，取得該市律政公證處製作
    之結婚公證書後，由乙○○先行返臺，並持大陸地區人民進
    入臺灣地區保證書、海基會驗證證明書、結婚證明書及公證
    書等文書，填具大陸地區人民進入臺灣地區申請書，以團聚
    為由，代甲○申請入境之許可，經內政部入出國及移民署承
    辦人員實質審查後，核發甲○之中華民國臺灣地區入出境許
    可證，甲○乃於98年1月23日非法入境臺灣地區，而甲○入
    境臺灣地區後即從事性交易，迄98年2月7日為警查獲。因認
    被告甲○所為，係犯臺灣地區與大陸地區人民關係條例第79
    條第1項之使大陸地區人民非法進入臺灣地區罪嫌等語。
二、按犯罪事實應依證據認定之，無證據不得認定犯罪事實；又
    不能證明被告犯罪者，應諭知無罪之判決，刑事訴訟法第15
    4條第2項、第301條第1項分別定有明文。又共犯在學理上，
    有「任意共犯」與「必要共犯」之分，前者指一般原得由一
    人單獨完成犯罪而由二人以上共同實施之情形，當然有刑法
    總則共犯規定之適用；後者係指須有二人以上之參與實施始
    能成立之犯罪而言。且「必要共犯」依犯罪之性質，尚可分
    為「聚合犯」與「對向犯」，其二人以上朝同一目標共同參
    與犯罪之實施者，謂之「聚合犯」，如刑法分則之公然聚眾
    施強暴、脅迫罪、參與犯罪結社罪、輪姦罪等是，因其本質
    上即屬共同正犯，故除法律依其首謀、下手實施或在場助勢
    等參與犯罪程度之不同，而異其刑罰之規定時，各參與不同
    程度犯罪行為者之間，不能適用刑法總則共犯之規定外，其
    餘均應引用刑法第28條共同正犯之規定。而「對向犯」則係
    二個或二個以上之行為者，彼此相互對立之意思經合致而成
    立之犯罪，如賄賂、賭博、重婚等罪均屬之，因行為者各有
    其目的，各就其行為負責，彼此間無所謂犯意之聯絡，苟法
    律上僅處罰其中部分行為者，其餘對向行為縱然對之不無教
    唆或幫助等助力，仍不能成立該處罰行為之教唆、幫助犯或
    共同正犯，若對向之二個以上行為，法律上均有處罰之明文
    ，當亦無適用刑法第28條共同正犯之餘地（最高法院81年台
    非字第233號判例要旨參照）。
三、本件公訴意旨認被告甲○涉犯上開使大陸地區人民非法進入
    臺灣地區之罪嫌，無非係以被告甲○於警詢、偵查及本院審
    理中之自白，並有中華人民共和國四川省成都市律政公證處
    結婚公證書1份、海基會證明書1份、旅客入出境紀錄查詢資
    料1紙、大陸地區人民申請來臺查詢資料3紙、大陸地區人民
    入境臺灣地區申請書1紙、臺灣地區人民申請大陸地區配偶
    來臺團聚資料表1紙、保證書1紙、戶籍謄本1份、電話訪談
    大陸地區人民紀錄表1份、內政部入出國及移民署面談紀錄1
    份、查獲外來人口在臺逾期停留、居留或其他非法案件通知
    書1份為主要論據。
四、訊據被告甲○對上開事實固均坦承不諱，然依臺灣地區與大
    陸地區人民關係條例第15條第1款條文文意觀之，既謂「『
    使』大陸地區人民『非法進入臺灣地區』」，則處罰對象必
    以該非法進入之該大陸地區人民以外之人為限，大陸地區人
    民既為非法進入臺灣地區之客體，即無從以上開罪名相繩。
    本件被告甲○入境從事與許可目的不相符之活動，治安機關
    得依據臺灣地區與大陸地區人民關係條例第18條第1項第3款
    規定予以強制出境，但此僅為行政措施，並非刑事犯罪。被
    告甲○與假結婚對象之臺灣地區人民即同案被告乙○○係居
    於彼此相互對立之對向關係，為對向犯，行為縱有合致，然
    因渠等行為各有其目的，各就其行為負責，依上開判例意旨
    ，二人並無犯意聯絡及行為分擔可言，不能認為假結婚之大
    陸地區人民與臺灣地區人民成立該罪之共同正犯。
五、綜上所述，被告甲○固坦認其為入境臺灣地區從事性交易賺
    取金錢，明知其與同案被告乙○○間並無結婚之真意，仍在
    大陸地區辦理虛偽結婚登記，由同案被告乙○○代其向內政
    部入出國及移民署申請入境之許可，惟其所為仍難認與同案
    被告乙○○共犯臺灣地區與大陸地區人民關係條例第79條第
    1項之使大陸地區人民非法進入臺灣地區罪。此外，復查無
    其他積極證據，足認被告甲○確有公訴意旨所指之犯行，依
    前揭法條規定，不能證明被告甲○犯罪，自應為被告甲○無
    罪之諭知。
、適用之法律：
一、程序法方面：刑事訴訟法第299條第1項前段、第301條第1項
    。
二、實體法方面：臺灣地區與大陸地區人民關係條例第79條第1
    項、第15條第1款。
本案經檢察官黃正綱到庭執行職務。
中    華    民    國    98    年    7     月    29    日
                  刑事第三庭  審判長法  官  林惠玲
                                    法  官  劉家祥
                                    法  官  蘇錦秀
以上正本證明與原本無異。
如不服本判決應於收受本判決後10日內向本院提出上訴書狀，並
應敘述具體理由。若未敘述理由者，應於上訴期間屆滿後20日內
向本院補提理由書狀（均須按他造當事人之人數附繕本）。
                                    書記官  劉晨輝
中    華    民    國    98    年    7     月    30    日
【附錄本案論罪科刑法條】
★臺灣地區與大陸地區人民關係條例第15條：
下列行為不得為之：
一、使大陸地區人民非法進入臺灣地區。
二、明知臺灣地區人民未經許可，而招攬使之進入大陸地區。
三、使大陸地區人民在臺灣地區從事未經許可或與許可目的不符
    之活動。
四、僱用或留用大陸地區人民在臺灣地區從事未經許可或與許可
    範圍不符之工作。
五、居間介紹他人為前款之行為。
★臺灣地區與大陸地區人民關係條例第79條：
違反第15條第1款規定者，處1年以上7年以下有期徒刑，得併科
新臺幣1百萬元以下罰金。
意圖營利而犯前項之罪者，處3年以上10年以下有期徒刑，得併
科新臺幣5百萬元以下罰金。
前2項之首謀者，處5年以上有期徒刑，得併科新臺幣1千萬元以
下罰金。
前3項之未遂犯罰之。
中華民國船舶、航空器或其他運輸工具所有人、營運人或船長、
機長、其他運輸工具駕駛人違反第15條第1款規定者，主管機關
得處該中華民國船舶、航空器或其他運輸工具一定期間之停航，
或廢止其有關證照，並得停止或廢止該船長、機長或駕駛人之職
業證照或資格。
中華民國船舶、航空器或其他運輸工具所有人，有第1項至第4項
之行為或因其故意、重大過失致使第三人以其船舶、航空器或其
他運輸工具從事第1項至第4項之行為，且該行為係以運送大陸地
區人民非法進入臺灣地區為主要目的者，主管機關得沒入該船舶
、航空器或其他運輸工具。所有人明知該船舶、航空器或其他運
輸工具得沒入，為規避沒入之裁處而取得所有權者，亦同。
前項情形，如該船舶、航空器或其他運輸工具無相關主管機關得
予沒入時，得由查獲機關沒入之。


司法院資訊處製作；財團法人民間司法改革基金會備份。
